【裁判字號】    99,交抗,284
【裁判日期】    990716
【裁判案由】    聲明異議
【裁判全文】
臺灣高等法院高雄分院刑事裁定         99年度交抗字第284號
抗  告  人  交通部公路總局高雄區監理所
代  表  人  乙○○
受處分人    甲○○○
上列抗告人因受處分人違反道路交通管理處罰條例聲明異議案件
，不服臺灣高雄地方法院中華民國99年5 月26日裁定（99年度交
聲字第997 號），提起抗告，本院裁定如下：
    主  文
原處分及原裁定，均撤銷。
甲○○○汽車駕駛人，駕駛汽車經測試檢定酒精濃度超過規定標
準，處罰鍰新臺幣肆萬玖仟伍佰元，並應吊扣普通小型車駕駛執
照壹年及接受道路交通安全講習。
    理  由
一、原處分機關移送及抗告意旨略以：本件受處分人即異議人甲
    ○○○於民國97年11月30日1 時57分許，酒後駕駛車牌號碼
    VM-7905 號自用小客車，行經高雄縣林園鄉○○○路處，經
    警攔查測得其呼氣酒精濃度為每公升0.69毫克，超過標準之
    違規行為，予以當場舉發，經查核無訛，乃依道路交通管理
    處罰條例第24條第1 項第2 款及第35條第1 項第1 款規定，
    裁處異議人罰鍰新臺幣（下同）49,500元（此部分未據聲明
    抗告），及吊扣駕駛執照12個月，並應參加道路安全講習（
    此部分未據聲明抗告）；又按考領各類駕照資格及駕照得適
    用駕駛之車種等規定，係採1 人1 照之原則，於道路交通管
    理處罰條例第68條修正後，當以吊扣受處分人於違規行為時
    所領有但違規使用之汽車駕駛執照。本件受處分人酒後駕車
    違規時所駕駛之自用小客車之資格憑證，為職業聯結車駕駛
    執照，並非普通小型車駕駛執照，爰依道路交通管理處罰條
    例第35條第1 項規定及交通部相關函示，裁處吊扣受處分人
    之職業聯結車駕駛執照12個月之處分，應無不當，為此提起
    抗告請求撤銷原裁定等語。
二、聲明異議意旨略以：異議人甲○○○雖因酒駕違規而遭警攔
    查舉發，但當時其係駕駛自小客車，卻吊扣其之職業聯結車
    駕駛執照，為此請求撤銷吊扣處分云云。
三、按「汽車駕駛人有下列情形之一者，不得駕車：．．二、飲
    用酒類或其他類似物後其吐氣所含酒精濃度超過每公升○點
    二五毫克或血液中酒精濃度超過百分之○點○五以上。」、
    「汽車駕駛人，有下列情形之一者，應接受道路交通安全講
    習：．．二、有第三十五條第一項規定之情形。」、「汽車
    駕駛人，駕駛汽車經測試檢定有下列情形之一者，處新臺幣
    一萬五千元以上六萬元以下罰鍰，並當場移置保管該汽車及
    吊扣其駕駛執照一年：一、酒精濃度超過規定標準。」，道
    路交通安全規則第114 條第2 款、道路交通管理處罰條例第
    24條第1 項第2 款、第35條第1 項第1 款各有明文。
四、經查：
(一)、本件受處分人即異議人甲○○○於97年11月30日1 時57分許
    ，酒後駕駛車牌號碼VM-7905 號自用小客車，行經高雄縣林
    園鄉○○○路處，經警攔查測得其呼氣酒精濃度為每公升0.
    69毫克，已逾規定不得駕駛車輛之濃度標準，乃依法掣單舉
    發違規，而異議人具狀聲明異議亦自承有上開酒後駕車之行
    為，是異議人既有酒後超過規定標準駕駛動力交通工具而為
    警查獲之事實，原處分機關依上開規定對異議人裁處罰鍰49
    ,500元部分，自屬於法有據。
(二)、按道路交通管理處罰條例第35條第1 項僅規定「吊扣其駕駛
    執照一年」，並未明定其駕駛執照之種類，則有關吊扣、吊
    銷駕駛執照處分效力與執行方式之法令依據，當係依據道路
    交通管理處罰條例第68條規定，而該條業於94年12月14日修
    正公布，並自95年3 月1 日施行。修正前之道路交通管理處
    罰條例第68條原規定：「汽車駕駛人，因違反本條例及道路
    交通安全規則之規定，受吊扣或吊銷駕駛執照處分時，吊扣
    或吊銷其持有各級車類之駕駛執照」，其立法意旨在於違規
    行為對道路交通秩序之維持及道路交通安全已生較大之影響
    ，故規定吊扣或吊銷其持有各級車類之駕駛執照，以限制其
    繼續駕車行駛道路之權利，其係屬駕駛行為之限制，並不因
    所持駕駛執照種類不同而有所差異。惟因考量原條文將違法
    或違規駕駛人所持有各級車類之駕駛執照一併吊銷或吊扣，
    失之過酷，對於人民工作與生活影響過鉅，有違比例原則，
    經與交通部協商後，乃將其中「受吊扣處分者，吊扣其持有
    各級車類之駕駛執照」部分之規定刪除，則修正後道路交通
    管理處罰條例第68條之規定，既已刪除「吊扣」等字，而僅
    餘「吊銷」等字，依「明示其一，排除其他」之法理，該條
    應係明示排除「吊扣駕駛執照處分時，吊扣其持有各級車類
    之駕駛執照」之規定，而僅餘「吊銷駕駛執照處分時，始吊
    銷其持有各級車類之駕駛執照」之規定，而限縮修正前條文
    之適用範圍。是駕駛人違反道路交通管理處罰條例第35條第
    1 項第1 款規定而受吊扣駕駛執照處分時，依修正後同法第
    68條規定並參照上開修正意旨，應僅得吊扣違規或違法當時
    駕駛車類之駕駛執照，否則將造成同一違規或違法行為，因
    受處分人持有駕駛執照種類之不同，而異其處分之結果。況
    酒醉駕車行為係製造法所不容許之風險，以風險製造之立場
    觀之，並不因駕駛車輛種類之不同，而有所差別，但從風險
    實現之觀點而言，酒醉駕駛車類之不同，其對於交通安全衍
    生之實害結果也有所差異，如駕駛人駕駛低一級之車類違反
    本條例之規定時，不論其所造成之實害結果，而一律吊扣駕
    駛人所持有之各類駕照，亦有違相同事件相同處理，不同事
    件不同處理之平等原則（臺灣高等法院暨所屬法院97年法律
    座談會刑事類提案第40號及98年法律座談會刑事類提案第23
    號討論暨審查意見參照）。準此，參諸上開道路交通管理處
    罰條例第68條之修法過程與理由，行為人有道路交通管理處
    罰條例第35條第1 項第1 款所規定之違規行為，須吊扣駕駛
    執照時，應僅能吊扣行為人違法或違規當時駕駛車輛所憑之
    駕駛執照，不得再吊扣行為人所持有與駕駛違規車輛無關之
    其他各級車類駕駛執照至明。本件異議人甲○○○因晉級考
    照，現無普通小型車駕駛執照，而有職業聯結車駕駛執照一
    節，有汽車駕照基本資料在卷可參（見原審卷第11頁），依
    據上開說明，異議人因飲用酒類後駕駛自用一般小客車，且
    經酒精呼氣測試達每公升0.69毫克之情形，揆之上開修法經
    過及說明，異議人違規當時既係駕駛自小客車，依法僅得以
    吊扣異議人所持有該級車類之普通小型車駕駛執照。從而，
    原處分機關以異議人無普通小型車駕駛執照可供吊扣，逕行
    吊扣其職業聯結車駕駛執照，顯已逾越修正後道路交通管理
    處罰條例第68條之規範意涵及範圍，即難認為合法。
五、原審以原處分機關所為關於上開吊扣本件異議人甲○○○職
    業聯結車駕駛執照部分不當，因而裁定撤銷原處分，固非無
    見，然本件原處分除上開吊扣職業聯結車駕駛執照部分外，
    尚有「罰鍰新臺幣肆萬玖仟伍佰元及應參加道路交通安全講
    習」等部分，此有交通部公路總局高雄區監理所99年4 月1
    日高監自裁字第80-NO0000000號違反道路交通管理事件裁決
    書在卷可證（見原審卷第9 頁），然原裁定之主文欄僅諭知
    「原處分撤銷」（即將上開罰鍰及道路交通安全講習等部分
    之處分併予撤銷），卻未再併予諭知「應吊扣普通小型車駕
    駛執照壹年」及「罰鍰新臺幣肆萬玖仟伍佰元及應參加道路
    交通安全講習」，自有未合。
六、抗告人提起抗告所執上開理由，指摘原裁定不當，雖無理由
    （如上所述），然原處分及原裁定既有上述可議，自應由本
    院諭知原處分及原裁定均撤銷，又本件異議人甲○○○只有
    一個酒後駕車交通違規行為，而有關其處罰效果之罰鍰、吊
    扣駕駛執照與施以道路交通安全講習等，與該交通違規行為
    是否存在均無從分離。是審查受處分人所涉之違規事實是否
    成立，及原處分所適用之法條是否正確、裁罰是否適當，因
    法院負有司法審查之作用，對原處分失當時，應自為裁定。
    從而，自應由本院就罰鍰、吊扣駕駛執照及安全講習等處罰
    效果，一併為重新諭知。且依違反道路交通管理事件統一裁
    罰基準及處理細則第43條第2 項第3 款規定，違反道路交通
    管理事件裁決書處罰主文欄，應依基準表記明處罰種類，並
    應記明應受吊扣駕駛執照之名稱，而受處分人當時既係酒後
    駕駛自用小客車而違規，自應吊扣普通小型車駕駛執照。爰
    依道路交通管理處罰條例第35條第1 項第1 款、第24條第1
    項第2 款之規定，自為裁定如主文第2 項所示。
據上論結，應依道路交通案件處理辦法第26條，刑事訴訟法第41
3 條後段，裁定如主文。
中    華    民    國    99    年    7     月    16    日
                  刑事第三庭    審判長法  官  莊崑山
                                      法  官  唐照明
                                      法  官  張意聰
以上正本證明與原本無異。
本裁定不得再抗告。
中    華    民    國    99    年    7     月    16    日
                                      書記官  陳金卿

司法院資訊處製作；財團法人民間司法改革基金會備份。
